【裁判字號】    99,再易,2
【裁判日期】    990630
【裁判案由】    再審之訴
【裁判全文】
臺灣臺南地方法院民事判決               99年度再易字第2號
再審原告    甲○○
訴訟代理人  陳惠菊律師
再審被告    己○○
再審被告    丑○○
再審被告    庚○○
再審被告    辛○○
再審被告    癸○○
再審被告    子○○
再審被告    寅○○
前列六人共同
兼訴訟代理  壬○○
人
再審被告    卯○○○
訴訟代理人  戊○○
再審被告    乙○○○○○○○○.
再審被告    丁○○○○○○○○.
再審被告    丙○○○○○○○○.
上列當事人間請求確認通行權事件，再審原告對於中華民國98年
11月18日本院97年度簡上字第171號確定判決提起再審之訴，本
院判決如下：
    主      文
再審原告之訴駁回。
再審訴訟費用新台幣玖仟肆佰貳拾元由再審原告負擔。
    事實及理由
壹、程序方面
再審被告許素貞、蔡宜珊、蔡宜安經經合法通知，未於言詞辯論
期日到場，核無民事訴訟法第 386條所列各款情形，爰依再審原
告之聲請，由其一造辯論而為判決。
貳、實體方面
甲、再審原告起訴主張：
一、對於確定終局判決適用法規顯有錯誤者，得提起再審之訴，
    民事訴訟法第496條第1項第1款定有明文，合先敘明。
二、茲就原審判決適用法律顯有錯誤之處，列述如下：
  (一)原判決認依系爭土地分割之沿隔，因分割當時為台灣日據時
    代，因此，本案既不適用日本法亦不適用中華民國法律。
    而日據時代台灣亦無相關之民事習慣，因此應依法理為本件
    之判斷基礎。然查，本件既不適用中華民國法律，又何得依
    中華民國法律民法之規定，依法理判斷本件之通行權有無，
    此其一。
  (二)又縱認本件應依中華民國民法第 1條之規定，依法理判斷本
    件通行權之有無。則查系爭土地係台灣領土，且現合法有效
    之法律為中華民國民法律，自應依中華民國現行法之法理來
    判斷本件通行權之有無，而非依日本法之法理為判斷，此其
    二。
  (三)另，土地與公路無適宜之聯絡，苟係土地所有人自己之任意
    行為所致者，周圍土地所有人自無容忍其通行之義務，蓋通
    行權固為鄰地之地上負擔，但任何人均不得以自己之任意行
    為加負擔於他人，是以土地所有人任意拋棄原有之通行地役
    權或其他通行土地使用權，或破壞原有橋樑、通路，固不能
    向周圍地所有人主張必要通行權。且因土地一部之讓與或分
    割，致有不通公路之土地者，因至公路，亦僅得通行受讓人
    或讓與人或他分割人之所有地，而不能通行其他周圍地，以
    至公路。此項規定之主要旨趣在於當事人為讓與或分割土地
    時，對於不能與公路適宜聯絡之情況，當為其所預見，而可
    期待其事先為合理解決，例如在買賣土地時，預見有通行權
    負擔存在而降低其價金是，此參同條第二項，通行權人無須
    支付償金之規定至明。況土地所有權人不能因自己之讓與或
    分割土地，致對當事人以外之其他土地所有人造成不測之損
    害。唯土地之讓與，有出於強制執行者，土地分割有出於法
    院判決者，「類此」非出於土地所有人可預見而自為安排之
    情形，應仍得主張民法第787條之必要通行權（謝在全著民
    法物權論第222頁參照）。又按民法第789條第1項因土地一
    部之讓與或分割，致有不通公路之土地者，不通公路土地之
    所有人，因至公路，僅得通行受讓人或讓與人或他分割人之
    所有地，係就不通公路土地所有人與受讓人或讓與人或他分
    割人直接間，就土地一部為讓與或分割結果，有不通公路土
    地情形而為規定。如果讓與或分割當時無此情形，不能為其
    所「預見」，而為「適當合理解決」者，縱於讓與或分割，
    及輾轉讓與第三人後，始發生有此情形者，自不復有該條之
    適用（最高法院69年度台上字第266號判決、85年度台上字
    第2745號判決參照）。又按民法第789條之立法基礎，乃在
    於袋地通行權本屬相鄰土地間所有權之調整，土地所有人固
    得本於其所有權，而就土地得任意為土地一部之讓與或處分
    ，但不得因而增加其周圍土地之負擔，倘土地所有人就土地
    一部之讓與，而使成為袋地，為其所得預見，或本得為事先
    之安排，即不得損人利己，許其通行周圍土地，以至公路。
    故土地之一部因強制執行，致造成袋地之情形，倘非出於土
    地所有人之任意行為或預期其得事先安排者，當無民法第78
    9 條之適用（最高法院96年度台上字第1413號判決意旨參照
    ）。因此，依現今有不論係學者或最高法院之見解均認，系
    爭土地之取得情形並無民法789條之適用，如所有權人係因
    拍賣拍定而取得系爭袋地，仍得主張民法第787條之通行權
    、因此如認本件無任何法律或習慣可得遵循，則於適用法理
    時，自應依學者及最高法院判決之法理適用之法理加以判斷
    ，而非以日本法之法理加以判斷，此其三。
  (四)查系爭土地於96年8月7日由再審原告拍定取得，致台南縣西
    港鄉○○段148號土地需通行他人土地始得通行公路，並非
    現土地所有權人可得預見而得自為安排，揆諸上開說明，再
    審原告主張適用民法第787條之規究，應認於法並無不合。
  (五)次按有通行權人，應於通行必要之範圍內，擇其周圍地損害
    最少之處所及方法為之，前條第 2項復有明文。又按土地因
    與公路無適宜之聯絡，致不能為通常使用者，土地所有人雖
    得通行周圍地以至公路，惟應於通行必要之範圍內，擇其周
    圍地損害最少之處所及方法為之，民法第787條規定甚明。
    所謂得通行之周圍地，並不以現為道路，或係最近之聯絡捷
    徑為限；且如有多數周圍地可供通行，應比較各土地所有人
    可能受有之損害，擇其損害最少之處所通行之。經查，再審
    原告所有系爭 148通行地，其東邊、西邊、南邊對外亦無公
    路可聯絡，且同段178、180地號土地係為現有水路，應認無
    法由南邊地號土地通往道路。其東邊雖與 149地號土地鄰接
    ，而 149地號土地上有磚造平房，其地型係一完整之長條狀
    ，且無法由此與外面產業道路聯絡通行，而147、146之西邊
    雖有 6米道路，然147、146地號土地上有多棟磚造平房，如
    選擇由此通往該 6米道路，必須開闢東西向狹長道路，應認
    對147、146地號之土地之利用勢必造成很大之損害，且留設
    長條型之通道，亦非最好之方法，而造成147、146地號土地
    所有權人鉅大損害，故選擇由147、146地號之土地與外面之
    產業道路通行，並非損害最少之處所及方法，實可認定。再
    137、150地號土地上既現有水泥路往北通往鄉設道路，再審
    被告等亦陳述願維持現有狀態供再審原告通行，應認以選擇
    通行再審被告壬○○等 9人共有之系爭137-Ａ部分土地、再
    審被告卯○○○所有之150-Ａ之土地通行，均較其餘相鄰處
    所可縮短至產業道路之距離，故應屬損害最少的方法。且選
    擇通行上開137-Ａ及150-Ａ之土地，其對於137、150地號土
    地之損害僅為畸零地，且現亦均供居民對外聯絡之道路，影
    響該二筆土地之利用較少，故屬損害最少之處所。原判決認
    如僅通行137-Ａ之土地，將使 137呈不規則形狀，然此前提
    為僅得通行137地號之情況，且查如系爭土地僅得通行137地
    號自無從比較損害之多少，因僅有通行 137地號之選擇。況
    且是否損害最少，應綜觀四鄰土地之狀況，非僅得以一塊土
    地之形狀規則與否作為考量。綜上所陳，原判決顯有上開民
    事訴訟法第496條第1項第 1款原確定終局判決適用法規顯有
    錯誤之處應予廢棄，更為審理等語
三、並聲明：求為判決：
    (一)原判決廢棄，再審被告在第二審之上訴駁回。
    (二)訴訟費用由再審被告負擔。
乙、再審被告則以：
一、本件原審已於判決理由內說明，援引王泰升教授著「台灣法
    律史概論」、「論台灣法律史在司法實務上的運用」，以及
    法務部編印之「台灣民事習慣調查報告」，認為台灣於西元
    1922年（日據大正11年，民國11年） 9月18日前，日本民法
    尚未施行於台灣，而中華民國法律亦不適用於日據時期之台
    灣。再審被告甲○○之系爭需役地（台南縣西港鄉○○段14
    8號）乃於日據時期之西元1917年（日據大正6年，民國 6年
    ），由系爭供役地台南縣西港鄉○○段 137號分割出，自應
    依民法第 1條之規定，依「當時」之法理作為準據法，原判
    決並無適用法規顯有錯誤之處。
二、本件既應適用「當時」之法理，自應適用當時即日據時期之
    相關法律規定。原判決援引日本民法關於無償通行權之制度
    ，其物權法第213條與我國民法第789條對照以觀，其體例及
    宗旨，幾完全相類，據此認為有最高法院89年台上字第 756
    號、88年台上字第2946號判決之適用，亦無判決適用法規顯
    有錯誤之情事。
三、再審原告主張本件無民法第 789條之適用，揆諸前揭說明，
    顯無理由。至於再審原告主張無其他適當之道路可對外通行
    ，此為事實上爭議問題，非法律適用問題，不得據為再訴理
    由等語。
四、並聲明：求為判決：
  (一)駁回再審之訴。
  (二)訴訟費用由再審原告負擔。
丙、就再審之訴之論述；
一、按有適用法規顯有錯誤情形者，得以再審之訴對於確定終局
    判決聲明不服，民事訴訟法第496條第1項第1款訂有明文。
二、本件兩造對系爭需役地係袋地無爭執，則就再審被告等所有
    系爭137號土地、系爭150號土地是否需提供再審原告為通行
    道路及道路寬度兩項爭執之前提即為再審原告是否僅得通行
    原分割出系爭需役地之系爭137號土地而不得通行系爭150號
    土地？及原判決附圖所示之通行方法是否係對鄰地損害最少
    之方法。
三、經查：
（一）兩造所有土地之分割沿革：
   (1)系爭需役地重測前之地號為台南縣西港鄉○○段376之5地
      號，係於台灣日據時期之西元1917年（日據大正 6年，即
      為民國6年）自重測前之台南縣西港鄉○○段376地號（重
      測後編為台南縣西港鄉○○段137地號）即系爭137號土地
      所分割出成獨立地號，有土地登記簿謄本、台南縣佳里地
      政事務所96年11月13日所登記所登記字第0960008519號函
      及地籍圖可稽。
   (2)台南縣西港鄉○○段150地號之系爭150號土地重測前為台
      南縣西港鄉○○段384之9地號，有土地登記簿謄本及地籍
      圖可稽。
   (3)綜上，系爭需役地係分割自系爭137號土地，而與系爭150
      地號土地無關。
（二）再審原告主張通行之土地為如台南縣佳里地政事務所97年
      3月10日土地複丈成果圖上「編號137-A面積142.93平方公
      尺土地及編號150-A部分面積55.03平方公尺」之土地，有
      該土地複丈成果圖附於原審判決書可稽。
（三）系爭 137號土地分割出系爭需役地之時間係發生於台灣日
      據時期之西元1917年（日據大正6年，民國6年），應適用
      何國法律？經查：
   (1)西元1895年（日據明治28年，民國前17年）簽訂之馬關條
      約，滿清政府將台灣之主權割讓予日本帝國，自該年5月8
      日互換條約批准書時起，日本帝國即擁有「台灣全島及其
      附屬島嶼之土地的主權」，習稱「日據時期」。當時台灣
      之主權係置於日本帝國之法秩序底下，該時期有關台灣之
      一切法律一律均應適用日本法，且該段時期的相關法律關
      係均因當時的法律適用而成定型、定性，法律關係均因當
      時的法律作用而安定成型，絕不因事後之主權狀態變更而
      有所更易。
   (2)如上所述，台灣法律上之主權自西元1895年起置於日本帝
      國之法秩序底下，其明治憲法依法理當然施行於台灣。台
      灣的民事法律事項，依該憲法原應以日本帝國議會制定的
      「法律」規範之，然日本據臺之初，施行軍政，台灣總督
      總攬軍事、行政及司法一切職務，而民刑事審判之準則，
      從一時權宜，日本帝國議會依「六三法」（法律）授權台
      灣總督得頒行具有與法律同一效力的「律令」，來加以規
      範。不過在稍早的「軍政時期（西元1895年8月6日至1896
      年 3月31日）係以軍事命令「日令」規範民事事項，西元
      1895年11月17日發布的日令第二十一號之三「台灣住民民
      事訴訟令」，其第二條即規定：「審判官準任地方的慣例
      及法理審斷訴訟」。迨1898年（明治三十一年）7 月16日
      發布的律令第八號「有關民事商事及刑事之律令」第一條
      但書規定「本島人（指福佬、客家、平埔族裔的台灣人）
      及清國人（指具清國國籍者）以外即無關係人之有關民事
      及商事事項，除有特別規定外，依現行之例」。同日發布
      的律令第九號第一條則補充規定「關於土地的權利，暫時
      不依民法第二編物權的規定，而依舊慣。」，換言之，在
      台日本人之民商事項，應依用（準用）已於1898年 7月16
      日生效的日本近代西方式民商法典，在台外國人亦依用該
      日本民商法典；雖屬外國人但原無領事裁判權的清國人，
      以及雖為日本臣民但屬漢民族的台灣人（不含高山族原住
      民）則例外的依「現行之例」，亦即依慣例及法理。除上
      述的因「人」而異外，還因台灣此「地」之異於日本內地
      ，而規定凡關於土地的權利，均依台灣「舊慣」，縱使權
      利人為在台日本人或外國人皆然。嗣因應台灣刑事令的單
      獨立法，西元1908年 8月廢止前揭兩律令，另發布律令第
      十一號「台灣民事令」，對於僅涉及本島人及清國人（嗣
      改為「中華民國人」）的民商事項，除極少數依日本民法
      者外，原則上亦「依舊慣」。直到西元1922年（大正十一
      年） 9月18日律令第六號，才規定自翌年起廢止「台灣民
      事令」，並於同日發布的敕令第四０六號「施行敕令」，
      指定日本民法、商法等法律自翌年起在台灣生效，日本民
      法因此從西元1923年（大正十二年）1月1日起直接適用於
      有關本島人的民商事項（惟關於僅涉及本島人的親屬繼承
      事項，另有特別規定不依日本民法繼承兩編，而「依習慣
      」）。（以上摘自王泰升著「台灣法律史概論」第十一章
      、同作者著「論台灣法律史在司法實務上的運用」（刊於
      「台灣本土法學雜誌」第十五期）及「台灣民事習慣調查
      報告」第二至七頁）。
   (3)依據上述說明，可知台灣於西元1922年（日據大正11年，
      民國11年） 9月18日前，日本民法尚未施行於台灣，而中
      華民國於斯時對台灣本島並無若何主權，其法律當然不能
      適用於日據日期之台灣本島。
   (4)按民法第 1條明文規定「民事，法律所未規定者，依習慣
      ；無習慣者，依法理。」凡屬民事，審判官不得藉口於法
      律無明文，將法律關係之爭議，拒絕不為判斷，故於民事
      案件無法律、習慣可資依循時，法官仍應依法理而為適法
      判決，而所謂法理，當然就是秉持公平正義的理念，為公
      平公正之裁判。
    經查：
   (A)按土地因與公路無適宜之聯絡，致不能為通常使用者，土
      地所有人得通行周圍地以至公路；又因土地一部之讓與或
      分割，致有不通公路之土地者，不通公路土地之所有人，
      因至公路，僅得通行受讓人或讓與人或他分割人之所有地
      ，民法第787條第 1項前段及第789條固分別定有明文。次
      按民法第 789條之立法意旨，乃因土地所有人讓與土地之
      一部或分割土地時，就其可能造成不能與公路為適宜之聯
      絡之情形，為其能預見而得事先安排，土地所有人不能因
      自己之讓與或分割土地之任意行為，導致對當事人以外之
      其他土地所有人造成不測之損害，此法條所規定之通行權
      性質上乃土地之物上負擔，隨土地而存在，因就通行權者
      之土地而言，為所有權之擴張，就通行地所有權而言，則
      係該所有權之限制，均已成為相鄰關係所有權內容之一部
      ，自不因所有權主體之變異而受影響，是以土地所有人將
      土地分割成數筆，同時或先後讓與數人，應仍有該法條規
      定之適用，並不以不通公路土地所有人與受讓人或讓與人
      或他分割人直接就土地一部為讓與或分割結果，而有不通
      公路土地之情形為限，此有最高法院89年度台上字第 756
      號、88 年台上2946號判決意旨參照。
   (B)次按日本民法關於無償通行權之制度，其物權法第 213條
      明文規定「因分割而生不能通往公共道路土地者，該土地
      所有人為通至公共道路，只能通行其他分割人所有地。前
      項規定，準用土地所有人將其土地一部讓與之情形」，與
      我國民法第 789條規定「因土地一部之讓與或分割，而與
      公路無適宜之聯絡，致不能為通常使用者，土地所有人因
      至公路，僅得通行受讓人或讓與人或他分割人之所有地。
      數宗土地同屬於一人所有，讓與其一部或同時分別讓與數
      人，而與公路無適宜之聯絡，致不能為通常使用者，亦同
      。前項情形，有通行權人，無須支付償金。」，對照以觀
      ，可知我國民法之無償通行制度及體例及宗旨，殆與日本
      完全相類。
   (C)經查本件系爭 137號土地分割出系爭需役地之時間發生於
      西元1917年（日據大正6年，民國 6年），揆諸前揭（三）
      之說明，並不適用日本民法，亦不適用我國民法，復查無
      當時就前揭因分割土地致有袋地情形之習慣，前揭(二)說
      明所示之日本民法第213條或我國民法第789條規定，自得
      作為法理予以適用，系爭需役地既係因分割自系爭 137號
      土地致成為袋地而與公路無適宜之聯絡，依上述法理應認
      系爭需役地均僅能通行系爭137號土地。
   (5)復按因強制執行受讓土地或法院判決分割致該受讓或分割
      出土地成為袋地之情形，如仍令受讓或分割出之土地受民
      法 789條規定之限制僅得通行所分割出之土地，因非任意
      行為所致，固有疑義；惟經強制執行取得之土地，如該土
      地早於強制執行之前即係袋地，並非因強制執行始成為袋
      地，自應仍有民法第 789條之適用。經查，系爭需役地係
      於日據時期即已自系爭 137號土地分割成獨立地號之土地
      時即已成為袋地，且數10年來均需經其他土地通行至公路
      ，而再審原告則係於96年8月7日始經拍賣取得系爭需役地
      等情，有土地登記簿謄本、台南縣佳里地政事務所96年11
      月13日所登記所登記字第0960008519號函、台南縣政府98
      年8月4日府工管字第0980032052號函及地籍圖可稽。再審
      原告經拍賣取得系爭土地，於應買之際，對土地各種狀況
      ，包括該土地已經長年成袋地狀態應知之甚詳，應買之際
      亦以將之列為價金參考，揆諸前揭說明，系爭需役地既非
      因被上訴人96年8月7日拍賣取得始成為袋地，自仍有民法
      第 789條規定之適用。再審原告主張經由拍賣取得系爭需
      役地，不應受限於僅得通行原分割出之系爭 137號土地云
      云，自不足採。
   (6)末按有通行權人應於通行必要之範圍內，擇其周圍地損害
      最少之處所及方法為之，民法第787條第2項前段定有明文
      。經查，再審原告主張通行如原判決附圖所示「編號137-
      A 部分面積142.93平方公尺及編號150-A部分面積55.03平
      方公尺」之土地中含有得主張通行之系爭 137號土地及不
      得通行之系爭 150號土地，而如原判決附圖所示不得通行
      之編號150-A部分面積55.03平方公尺土地係呈類似三角形
      形狀，靠北邊之寬度已逾 3公尺，則僅以如原判決附圖所
      示「編號 137-A部分面積142.93平方公尺」土地通行，該
      通路靠北邊之寬度不僅少於 3公尺而不適於通行，復造成
      系爭137號土地形狀東邊形狀不規則，對系爭137號土地亦
      非損害最少之方法。
四、綜上所述，再審原告既僅能通行系爭 137號土地至公路，則
    再審原告起訴主張通行上訴人所有包含不得通行之系爭 150
    號土地，於法無據，且非對周圍土地損害最少之方法，是再
    審原告請求，並無理由，不應准許。原審基上理由，認再審
    被告上訴指摘第一審法院准許再審原告通行再審被告所有如
    原判決附圖所示「編號137-A部分面積 142.93平方公尺及編
    號150-A 部分面積 55.03平方公尺」土地之判決不當，為有
    理由，將原審判決廢棄，並駁回再審原告在第一審之訴，認
    事用法，應無適用法規顯有錯誤情形，再審之訴，非有理由
    ，應予駁回。
五、本件再審之訴訴訟費用為裁判費 9,420元，應由敗訴之再審
    原告負擔，爰確定如主文第2項所示。
六、據上論結，本件再審之訴為無理由，依民事訴訟法第385條
    第1項前段、第502條第2項、第78條、第87條第1項，判決如
    主文。
中    華    民    國    99    年    6    月    30    日
                  民事第二庭    審判長法  官  林念祖
                                      法  官  侯明正
                                      法  官  何清池
以上正本證明與原本無異。
本判決不得上訴。
中    華    民    國    99    年    6     月    30    日
                                      書記官  謝明達

司法院資訊處製作；財團法人民間司法改革基金會備份。
